臺灣高等法院臺中分院刑事判決
110年度上易字第650號

上  訴  人  
即  被  告  林淑美
選任辯護人  林坤賢律師
            郭峻誠律師
            顧啟東律師
上列上訴人因妨害名譽案件，不服臺灣臺中地方法院109年度易
字第1916號中華民國110年4月26日第一審判決（起訴案號：臺灣
臺中地方檢察署109年度偵字第17551號），提起上訴，本院判決
如下：
    主  文
上訴駁回。
    事  實
一、乙○○為伊蕾服飾股份有限公司（下稱伊蕾服飾公司）、曼妮
    股份有限公司（下稱曼妮公司）之負責人，因不滿甲○○與其
    配偶陳慶鐘過從甚密，竟基於公然侮辱之犯意，於民國108 
    年9 月30日，以曼妮公司董事長之名義，發布內容為：「一
    、管制範圍：曼妮股份有限公司台中市○○區○○路0段000 號
    現代經典大樓（6 樓、16樓）、台中市○里區○○○路0000巷00
    弄00號及台中市○里區○○○路0000巷00弄00號全棟大樓（即全
    棟大樓1 樓至6 樓）。二、禁止下列人士進、出本棟大樓室
    內：1 甲○○女士（國民身分證統一編號末2 碼：19）。三、
    說明：1.甲○○女士為與公司無關之第三人，為免公司機密外
    洩予公司外第三人甲○○，特此公告禁止甲○○女士進、出本棟
    大樓室內，公司職員亦不得未事先經過董事長本人許可而私
    下擅自帶其入內，違者依法追訴刑事侵入住宅、毀損及妨害
    秘密等罪刑事責任，絕不寬待！2.特此公告，野狗及甲○○女
    士自公告日起不得進入本棟大樓室內」等文字之公告，並將
    該公告張貼在不特定多數人均得以共見共聞，址設臺中市○○
    區○○路0 段000 號現代經典大樓6 樓及16樓曼妮公司之管制
    門內側、電梯旁，及址設臺中市○里區○○○路0000巷00弄00號
    、30號曼妮公司之大門口、電梯旁，而以上開將甲○○與「野
    狗」併列之方式侮辱甲○○，足以貶損甲○○之人格及名譽。
二、案經甲○○委由李昶欣律師訴由臺灣臺中地方檢察署檢察官偵
    查起訴。
    理  由
壹、證據能力部分
一、按被告以外之人於審判外之言詞或書面陳述，除法律有規定
    者外，不得作為證據；被告以外之人於審判外之陳述，雖不
    符刑事訴訟法第159條之1至同條之4之規定，而經當事人於
    審判程序同意作為證據，法院審酌該言詞陳述或書面陳述作
    成時之情況，認為適當者，亦得為證據。當事人、代理人或
    辯護人於法院調查證據時，知有刑事訴訟法第159條第1項不
    得為證據之情形，而未於言詞辯論終結前聲明異議者，視為
    有前項之同意，刑事訴訟法第159條第1項、第159條之5分別
    定有明文。查本判決所引用之各項據以認定事實之傳聞證據
    ，檢察官、上訴人即被告乙○○（下稱被告）及辯護人於本院
    言詞辯論終結前，均不爭執而未曾聲明異議，本院審酌該等
    言詞及書面陳述作成時之情況，並無出於非任意性或不正取
    供，或違法或不當情事，且客觀上亦無不可信之情況，堪認
    為適當，揆諸前開說明，依法均有證據能力。
二、本案判決以下引用之非供述證據，經本院於審理時依法踐行
    調查證據程序，與本案待證事實具有自然之關聯性，且無證
    據證明係公務員違法取得之物，依法自得作為證據。
貳、認定本案犯罪事實所憑證據及理由
一、訊據被告固坦承有於上開時間、地點，張貼前揭內容含有「
    特此公告，野狗及甲○○女士自公告日起不得進入本棟大樓室
    內」之公告之事實，惟矢口否認有何公然侮辱之犯行，辯稱
    ：伊沒有公然侮辱，伊是要表達這是伊的私人領域，不歡迎
    這樣的人進來，甲○○是一個小三，她侵門踏戶，搶伊老公，
    破壞伊公司，因為伊從小很怕狗，被狗追，所以野狗不能進
    入伊公司，伊只是在表達伊的情緒云云（見原審卷第151 頁
    至第152 頁、第169 頁至第176 頁）。辯護人並以：被告公
    告的內容是禁止甲○○與野狗進入，表示同列為不受歡迎的對
    象而已，公告並沒有載明甲○○是野狗，並無貶損或侮辱的意
    思，至於告訴人要對號入座，那是她自己的臆測。又公告的
    目的也在提醒進出大樓的人士，要注意關好門不要讓野狗進
    入。另外，被告係在自己的私領域張貼上開公告，私人場域
    本來就可以做一些管制決定誰可以進入，場所主人本來就可
    以做合理的控管等語置辯。
二、惟查：
  ㈠被告為伊蕾服飾公司與曼妮公司之負責人，其確有以曼妮公
    司董事長之名義，於上開時間，將前揭內容含有「特此公告
    ，野狗及甲○○女士自公告日起不得進入本棟大樓室內」之公
    告，張貼在址設臺中市○○區○○路0段000號現代經典大樓6樓
    及16樓曼妮公司之管制門內側、電梯內，及址設臺中市○里
    區○○○路0000巷00弄00號、臺中市○里區○○○路0000巷00弄00
    號曼妮公司之大門口、電梯內等情，業為被告坦承在卷，並
    與證人即告訴人甲○○於警詢及偵查中之證述相符（見108年
    度他字第9465號偵卷第61頁至第65頁、第125頁至第126頁）
    ，且有伊蕾服飾公司之公司基本資料、曼妮公司108年9月30
    日第0000000000號公告影本、曼妮公司之公司基本資料、伊
    蕾服飾公司變更登記表各1份、臺中市○○區○○路0段000號6樓
    、16樓及1樓照片5張、告訴人之手機翻拍照片4張、臺中市○
    ○區○○路0段000號16樓公告之照片2張、臺中市○里區○○○路00
    00巷00弄00號1樓公告之照片8張、109年4月20日臺中市○里
    區○○○路0000巷00弄00號公告之照片3張、行動電話LINE通訊
    軟體與暱稱「雪娥」之對話紀錄擷圖4張（見108年度他字第
    9465號偵卷第9頁、第10頁、第13頁至第16頁、第31頁至第3
    4頁、第67頁至第69頁、第77頁至第91頁、第421頁至第433
    頁）在卷可稽，是上開事實，應堪認定。
  ㈡被告及辯護人固以前開情詞置辯。然觀諸系爭公告內容（發
    文日期：108年9月30日、發文字號：0000000000），被告於
    該公告之第2點先載明「二、禁止下列人士進、出本棟大樓
    室內：1甲○○女士（國民身分證統一編號末2碼：19）」，於
    該公告之第3點再提及「特此公告，野狗及甲○○女士自公告
    日起不得進入本棟大樓室內」等情，有上開公告1紙（見108
    年度他字第9465號偵卷第13頁）在卷可稽；而被告於同日發
    布禁止其配偶陳慶鐘進入曼妮公司之公告內容（發文日期：
    108年9月30日、發文字號：0000000000），僅於該公告之第
    2點載明「二、禁止下列人士進、出本棟大樓室內：1陳慶鐘
    先生（國民身分證統一編號末2碼：41）」，未於公告之第3
    點再提及「野狗」乙事等情，亦有前揭公告1紙（見108年度
    他字第9465號偵卷第11頁）可證，果被告僅係單純禁止告訴
    人進入曼妮公司，何以在該公告第2點已載明禁止進入曼妮
    公司之對象後，再於該公告第3點特別強調「野狗及甲○○女
    士自公告日起不得進入本棟大樓室內」？倘被告亦要禁止「
    野狗」進入曼妮公司，何以同日發布之上開2份相似之公告
    ，未為相同之記載？何況野狗又如何能辨別上開公告之內容
    ？顯見被告辯稱係要同時禁止告訴人及野狗進入曼妮公司云
    云，並不足採，且以兩份公告內容之差異觀之，被告及辯護
    人辯稱並無貶損告訴人之意云云，亦難採信。況被告於原審
    準備程序時自承：野狗沒有主人，會亂咬人等語（見原審卷
    第152頁）；於原審審理時復供承：野狗是沒有人養的狗，
    因為伊小時候被狗咬，很討厭狗，伊貼公告將告訴人與野狗
    併列，是要表達伊的情緒，表達伊討厭告訴人跟討厭狗一樣
    ，因為告訴人破壞伊的家庭、公司等語（見原審卷第173頁
    至第176頁），益徵被告張貼前揭內容含有「特此公告，野
    狗及甲○○女士自公告日起不得進入本棟大樓室內」之公告，
    實係因認告訴人破壞其家庭、事業，進而厭惡告訴人，始將
    告訴人與同為其厭惡之無人飼養、會攻擊咬傷人之野狗併列
    ，而暗指告訴人為野狗之方式，侮辱告訴人乙節，足堪認定
    。
  ㈢按刑法上之公然侮辱罪，祗須侮辱行為足使不特定人或多數
    人得以共見共聞，即行成立。所謂侮辱，係以使人難堪為目
    的，以言語、文字、圖畫或動作表示不屑、輕蔑或攻擊之意
    思，足以對於個人在社會上所保持之人格及地位，達貶損其
    評價之程度，即足當之；是否符合侮辱之判斷，應顧及行為
    人之年齡、教育程度、職業與被害人之關係及社會整體之價
    值觀等情狀。查被告係將告訴人與野狗併列而暗指告訴人為
    野狗，業經本院認定如前，而以「野狗」乙語指摘他人，在
    社會通念及口語意義上，係對他人人格之貶損辱詞，及對他
    人道德負面評價，足以令人感到難堪、不快，被告所為自足
    以減損告訴人之聲譽。又證人甲○○於警詢時證稱：大里分公
    司正門口、電梯口都有張貼「野狗及甲○○女士自公告日起不
    得進入本棟大樓室內」的公告，我的助理及廠商都知道等語
    （見108年度他字第9465號偵卷第63頁），證人陳○○於警詢
    時證稱：我是曼妮公司的下游廠商，108年10月底我到臺中
    市○○區○○路0段000號曼妮公司領工程款時，出電梯在右手邊
    就看到「野狗及甲○○女士自公告日起不得進入本棟大樓室內
    」的公告等語（見108年度他字第9465號偵卷第54頁），證
    人黃○○於警詢時證稱：我在108年10月底回臺中市○○區○○路0
    段000號曼妮公司時，在16樓出電梯，右邊牆壁有張貼「野
    狗及甲○○女士自公告日起不得進入本棟大樓室內」的公告等
    語（見108年度他字第9465號偵卷第58頁），核與被告於原
    審準備程序時自承：我將公告張貼在臺中市○○區○○路0段000
    號現代經典大樓6樓及16樓曼妮公司之管制門內側，讓員工
    出管制門可以看到，另有將公告張貼在臺中市○里區○○○路00
    00巷00弄00號、30號大樓之大門口，廠商、員工、送便當、
    叫貨的人都可進入看到那張公告等語（見原審卷第151頁）
    相符一致，且有現場照片11張（見108年度他字第9465號偵
    卷第67頁、第73頁至第91頁）可資為憑，則被告張貼系爭公
    告之地點，既在曼妮公司之大門口、管制門內側或電梯旁，
    為廠商、員工、送便當等不特定多數人均得以共見共聞之地
    點，確合「公然」之要件無疑。被告及辯護人前揭辯稱張貼
    之地點係在被告之私人場域云云，自不足採。
  ㈣綜上，本件事證明確，被告及辯護人上開所辯，均不足採信
    ，被告公然侮辱犯行堪以認定，應予依法論科。
參、論罪科刑部分
    被告乙○○行為後，刑法第309條業於108年12月25日修正公布
    ，並自同年月27日施行，修正前刑法第309條第1項規定「公
    然侮辱人者，處拘役或3百元以下罰金」，而修正後刑法第3
    09條則規定：「公然侮辱人者，處拘役或9千元以下罰金」
    ，因該條文於72年6月26日後未修正，故於94年1月7日刑法
    修正施行後，所定罰金之貨幣單位為新臺幣，且其罰金數額
    依刑法施行法第1條之1第2項前段規定提高為30倍，是本次
    修法僅係將罰金數額予以明確化（即原定3百元提高為30倍
    等於9千元），自不生新舊法比較之問題，應逕行適用修正
    後之刑法第309條之規定。是核被告乙○○所為，係犯刑法第3
    09 條第1 項之公然侮辱罪。
肆、本院之判斷
一、原審認被告所犯上開公然侮辱犯行，事證明確，適用刑事訴
    訟法第284條之1、第299條第1項前段，刑法第309條第1項、
    第41條第1項前段，刑法施行法第1條之1等規定，並審酌被
    告身為曼妮公司之董事長，因見告訴人與其配偶陳慶鐘過從
    甚密，不思以理性方式解決私人問題，竟利用在不特定多數
    人得以共聞共見之地點，張貼前揭足以貶損告訴人人格之公
    告，且犯後飾詞卸責，未見悔意，態度不佳，復未向告訴人
    表示任何歉意，未能達成和解，所為實不可取，惟考量被告
    未有何前案紀錄，有臺灣高等法院被告前案紀錄表在卷可稽
    ，素行尚稱良好，並衡酌被告自陳大專畢業之智識程度，現
    經營伊蕾服飾、經濟狀況小康等生活狀況，及被告犯罪之動
    機、目的、手段、對告訴人造成之危害、張貼公告之時間等
    一切情狀，量處拘役50日，並諭知易科罰金之折算標準。」
    經核所為認事用法均無違誤，量刑亦屬妥適。
二、被告上訴意旨略以：
　㈠公民與政治權利國際公約及經濟社會文化權利國際公約（ICC
    PR，下稱兩公約）第19條第1項人人有保持意見不受干預之權利
    。兩公約34號一般意見（2011）所揭示：對於意見自由此項
    權利，兩公約不允許任何例外或限制。意見自由還擴展至個人自
    由選擇任何實際或出於任何理由改變意見的權利。不得以他人實
    際、被別人認為或假定的意見為由，侵犯任何人根據兩公約
    所享有的權利。應保護一切形式的意見，包括政治、科學、歷史
    、道德或宗教性質的意見。將保持意見視為刑事犯罪的行為與
    第一項不符。以某人所持意見為由，騷擾、恐嚇或侮辱其人，
    包括予以逮捕、羈押、審判或監禁違反從兩公約第19條第1
    項。簡言之，國家不應使用自由刑處罰侮辱性言論。依兩公
    約施行法第2條規定，對於兩公約所揭示保障人權之規定，
    具有國內法律之效力，雖立法者並未依兩公約施行法第8條
    完成刑法第公然侮辱罪之法律修正或廢止，大法官會議亦就
    刑法公然侮辱罪是否違憲作出不受理之決議（102年12月20
    日大法官第1412次會議議決），但從刑法的最後手段性角度
    ，對於以刑罰手段遂行個人意志之「鎮壓」，例如打壓政治
    上之競選對手，或達成法院「認證」之目的，例如人之美醜
    或高矮，均屬司法資源之浪費，就刑法公然侮辱自應採取最
    嚴格限縮適用，應限縮至「侵害人性尊嚴的普遍性社會名譽
    」始足當之，倘若以動物比擬他人，並不在公然侮辱處罰範
    圍內。
　㈡被告並無將告訴人比擬為野狗之意，將告訴人與野狗以「及
    」字相連，用法上並非指前後兩者為相同意義的東西，純係
    告訴人自行對號入座。
　㈢若仍認為被告構成公然侮辱罪，請依刑法第59條、第61條第1
    款規定，免除被告之刑。
三、本院認：　　
　㈠按憲法所保障之言論自由，並非毫無限制，倘係為防止妨礙
    他人自由、避免緊急危難、維持社會秩序，或增進公共利益
    所必要，仍得以法律限制之。另兩公約第19條第1、2項雖明
    揭「人人有保持意見不受干預之權利」、「人人有發表自由
    之權利」，但同條第3項亦定有「本條第2項所載之權之行使
    ，附有特別責任及義務，故得予以某種限制，但此種限制以
    經法律規定，且為下列各項所必要者為限：(一)尊重他人權
    利或名譽；(二)保障國家安全或公共秩序，或公共衛生或風
    化。」。綜此，言論自由固受憲法及前揭「公民與政治權利
    國際公約」之保障，但此項保障並非漫無限制，仍應遵守前
    揭兩公約第19條第3項就言論自由所設之「尊重他人權利或
    名譽」、「保障國家安全或公共秩序，或公共衛生或風化」
    ，以及憲法第23條所設之限制，上訴意旨認為保障言論自由
    ，公然侮辱應採取最嚴格限縮適用乙節，尚乏依據。第查被
    告僅因告訴人與其夫過從甚密，即以上開行為攻訐告訴人人
    格，使之感受難堪，並貶損其名譽及人格尊嚴，顯已逾越憲
    法及兩公約保障言論自由之範疇，已達公然侮辱程度，揆之
    前揭意旨，自難認屬言論自由之範疇。從而，被告尚難藉言
    論自由，合理其破壞法秩序之行為。
　㈡被告仍執前詞否認其有侮辱告訴人之意，惟此部分尚難憑採
    ，已如前述。　
　㈢末按刑法第59條之酌量減輕，必於犯罪另有特殊之原因與環
    境等，在客觀上足以引起一般同情，認為即予宣告法定低度
    刑期尤嫌過重者，始有其適用；至於情節輕微，僅可為法定
    刑內從輕科刑之標準，不得據為酌量減輕之理由（最高法院
    28年上字第1064號、45年台上字第1165號、51年台上字第89
    9號判決意旨參照）。查被告僅因告訴人與其夫過從甚密，
    即以上開行為攻訐告訴人人格，損害告訴人名譽及人格尊嚴
    非輕，且尚未與告訴人達成和解，獲取告訴人之諒解，尚無
    何等足以引起一般同情之客觀情狀而應予以憫恕之情，與其
    所犯情節相衡，亦無過苛而足以引起一般人同情之情形，故
    尚不符合刑法第59條酌減其刑之規定，亦無依刑法第61條第
    1款免除其刑規定適用之餘地。
　㈣綜上所述，被告上訴為無理由，應予駁回。　
據上論結，應依刑事訴訟法第368條，判決如主文。　
本案經檢察官何宗霖提起公訴，檢察官丙○○到庭執行職務。
中　　華　　民　　國　　110 　年　　10　　月　　26　　日
            刑事第九庭   審判長法　官　紀  文  勝
                               法　官  姚  勳  昌
                               法　官  紀  佳  良 
以上正本證明與原本無異。
不得上訴。 
                               書記官  洪  鴻  權
　　　　　　　　　　　　　　　 
中　　華　　民　　國　　110 　年　　10　　月　　27　　日

附錄犯罪科刑法條：
中華民國刑法第309條
公然侮辱人者，處拘役或 9 千元以下罰金。
以強暴犯前項之罪者，處 1 年以下有期徒刑、拘役或 1 萬 5
千元以下罰金。